【裁判字號】    98,上易,2550
【裁判日期】    981215
【裁判案由】    贓物
【裁判全文】
臺灣高等法院刑事判決                98年度上易字第2550號
上  訴  人  臺灣士林地方法院檢察署檢察官
被      告  丙○○
選任辯護人  方伯勳律師
            李建慶律師
            王志傑律師
上列上訴人因被告贓物案件，不服臺灣士林地方法院97年度易字
第1695號，中華民國98年7 月31日第一審判決（起訴案號：臺灣
士林地方法院檢察署97年度偵字第9950號），提起上訴，本院判
決如下：
    主  文
上訴駁回。
    理  由
一、公訴意旨略以：被告丙○○於民國97年4 月上旬某日，在臺
    北縣淡水鎮○○路淡江大學學區內，明知甲○○（另經臺灣
    臺北地方法院檢察署檢察官為緩起訴處分） 所交付之SHARP
    廠牌、GX31型號、 序號000000000000000號之行動電話1 支
    （下稱系爭行動電話），係乙○○所遺失，為甲○○於97年
    2 月2 日下午2 時許，在臺北市中山區○○○路○ 段141 號
    中山女中廁所內所拾得之贓物，竟仍予收受使用，嗣為警循
    線查獲，因認被告丙○○涉犯刑法第349 條第1 項收受贓物
    罪嫌。
二、按犯罪事實應依證據認定之，無證據不得認定犯罪事實；又
    不能證明被告犯罪者，應諭知無罪之判決，刑事訴訟法第15
    4 條第2 項、第301 條第1 項分別定有明文。又事實之認定
    應憑證據，如未能發現相當證據或證據不足以證明，自不能
    以推測或擬制之方法為裁判基礎；且認定不利於被告之事實
    須依積極證據，苟積極證據不足為不利於被告事實之認定時
    ，即應為有利於被告之認定；另認定犯罪事實所憑之證據，
    雖不以直接證據為限，間接證據亦包括在內，然而無論直接
    證據或間接證據，其為訴訟上之證明，須於通常一般之人均
    不致有所懷疑，而得確信其為真實之程度者，始得據為有罪
    之認定，倘其證明尚未達到此一程度，而有合理之懷疑存在
    ，無從使事實審法院得為有罪之確信時，即應由法院諭知被
    告無罪之判決（最高法院40年度台上字第86號、30年度上字
    第816 號、76年度台上字第4986號判例同此意旨）。次按刑
    事訴訟法第161 條第1 項規定：檢察官就被告犯罪事實應負
    舉證責任，並指出證明之方法。因此，檢察官對於起訴之犯
    罪事實應負提出證據及說服之實質舉證責任，倘其所提出之
    證據不足為被告有罪之積極證明，或其闡明之證明方法無從
    說服法官以形成被告有罪之心證，基於無罪推定原則，自應
    為被告無罪判決之諭知（最高法院92年度台上字第128 號判
    例亦同此意旨）。
三、公訴人認被告丙○○涉犯收受贓物罪嫌，無非係以證人甲○○及乙○○之證述、贓物認領保管單1 紙，為其主要論據。
四、訊據被告丙○○堅決否認有何收受贓物之犯行，辯稱：(一)被
    告於97年2 月22日返家臺中，於同年月24日返回臺北淡江大
    學上課時，因未將個人行動電話之充電器一併帶回臺北，遂
    於當日晚上利用MSN 詢問系上同學是否有人有空機可以借用
    ，同學甲○○即在MSN 上告知「我姐姐有一支跟我一樣的」
    ，並同意借予被告；次日甲○○在學校教室內交付系爭行動
    電話予被告使用，並再告知伊該行動電話係其表姐所有；同
    年4 月6 日，被告再次因未攜帶個人行動電話之充電器，致
    個人行動電話無法使用，而需再次使用先前向甲○○所借，
    而尚未歸還之系爭行動電話及充電器，並以MSN 知會甲○○
    ，甲○○亦以MSN 回覆「小心使用，我姐還是要他的」等語
    ；後來因被告的個人行動電話真的壞掉了，所以又一直使用
    系爭行動電話，因被告認為有多空機的人並不需要該行動電
    話，所以並未起疑，嗣中山分局員警於97年6 月4 日之二、
    三個禮拜前，以電話通知被告因行動電話使用之號碼撥出去
    之紀錄有問題，須前往分局說明，迄被告於97年6 月4 日前
    往製作筆錄的該段期間，被告仍繼續使用系爭行動電話；被
    告係於97年6 月4 日製作完筆錄，經員警扣押系爭行動電話
    後，始察覺來源似有問題，遂於當天晚上透過同學徐渝雯之
    電腦，以MSN 詢問甲○○系爭行動電話之來源，惟甲○○仍
    以MSN 表示該行動電話是其表姐的行動電話，直到97年6 月
    9 日甲○○製作完警詢筆錄後，經被告詢問，甲○○才告以
    系爭行動電話是其姐姐撿的；(二)甲○○於警詢、偵查中雖曾
    證述其於交付行動電話當時，曾告知被告該行動電話之來源
    是撿來的云云，然或因甲○○誤解員警或檢察官之提問，或
    因甲○○得知被告曾於警詢中指認其即為警方所提示影帶畫
    面之人，心生怨懟而有誣陷之動機，故甲○○於警詢及偵查
    中之證述尚不具證據能力，不得作為認定被告有罪之依據；
    (三)判斷是否該當於收受贓物罪之構成要件，除行為人收受當
    時，客觀上該物是贓物外，尚須主觀上有認識到該物係贓物
    ，而本件被告於收受系爭行動電話當時，並不知該物係贓物
    ，縱認於持有行動電話期間，始得知系爭行動電話之來源係
    甲○○或其姐撿來的，但因贓物罪並不處罰持有行為，故亦
    不該成立刑法之收受贓物罪，況系爭行動電話業於97年6 月
    4 日被告前往中山分局製作筆錄時經警方查扣等語。經查：
(一)查被害人乙○○所持用之系爭行動電話，連同其黑色手提包
    ，於97年2 月2 日在臺北市中山女中遺失，嗣甲○○於當日
    下午2 時許在該校廁所內拾得而占為己有；又甲○○之大學
    同學即被告丙○○，因於同月某日由臺中住家返回臺北淡江
    大學上課時，未將其個人行動電話充電器一併帶回，而於同
    月24日向甲○○表示欲借用行動電話，經甲○○應允出借後
    ，甲○○於同月25日在淡江大學教室內將系爭行動電話交予
    被告，由被告搭配門號0000000000號使用，嗣被告並未歸還
    系爭行動電話，於同年4 月6 日再次因未攜帶個人行動電話
    充電器，而向甲○○表示將續借系爭行動電話，嗣警方因乙○○報警處理而經調閱通聯紀錄追蹤比對後，通知被告於97
    年6 月4 日前往分局製作筆錄，並於是日查扣系爭行動電話
    等情，為被告所自承，且經證人乙○○於警詢中及證人甲○○於審理中分別證述在案（97年度偵字第13799 號卷第5 至
    6 頁、原審卷第54頁），並有行動電話門號0000000000號之
    通聯調閱查詢單、乙○○所出具之贓物認領保管單、被告所
    提出之97年2 月24日、97年4 月6 日其與甲○○間之MSN 對
    話紀錄等件附卷可稽（同上偵查卷第22至26、40頁，原審97
    年度審易字第111 號卷第21至24頁）。則甲○○於前揭時地
    所撿到上述行動電話，並將之侵占入己，則上述行動電話係
    屬贓物，而被告自甲○○處借得上開行動電話等情，均堪認
    定。本案應審究者乃係被告於向甲○○借用系爭行動電話時
    ，有無贓物認識。
(二)被告丙○○否認收受及持用系爭行動電話期間，知悉該行動
    電話係遭侵占之遺失物亦即贓物等語。查：
  1.公訴人所舉之證人甲○○雖曾於偵查中證稱：丙○○有問伊
    為何有空機，伊是有告訴丙○○手機是伊姐姐撿的，但其實
    手機是伊撿到的；伊借丙○○手機時，有告訴丙○○手機是
    伊姐姐撿到的，伊有告訴丙○○，可能是她忘記了云云（97
    年度偵字第9950號卷第5 頁），惟查，證人甲○○此節證
    言，與其於偵查中接受檢察官以被告身分初訊時供稱：伊撿
    到手機後，就一直把它放在家裡，伊沒有跟丙○○說手機是
    怎麼來的，丙○○問很多人有無空機時，伊才想到這件事，
    就把手機交給她使用，伊沒有跟丙○○說手機是怎麼來的云
    云（97年度偵字第13799 號卷第53頁），已有未合。且證
    人甲○○於原審審理中經到庭，就其究竟於何時告知被告系
    爭行動電話係撿拾而來乙節，先後證稱：伊不記得告訴丙○○手機是撿來的之確切時間；從丙○○97年2 月24日第一次
    向伊表示要借手機，直到丙○○97年6 月4 日到警局作筆錄
    這段期間，伊有向丙○○提過手機來源，但伊不記得怎麼跟
    她說；伊告訴丙○○手機是撿來的時間，是97年6 月4 日後
    至97年6 月9 日前，因為丙○○已經去過警局，她再問伊，
    伊才很確切的跟她說手機是撿的；伊於警詢及偵查中稱借丙○○手機時有告訴她是伊姐姐撿到的等語，是伊誤解問題，
    以為是問整段借手機的時間云云（原審卷第62至73頁），前
    後說詞反覆、語焉不詳，甚且自行推翻先前不利於被告之指
    證，公訴人所舉前揭證人甲○○於偵查中之證詞，顯有明顯
    瑕疵可指，其證明力洵屬可疑，自難憑採。
  2.證人即被告丙○○與甲○○之大學同學徐渝雯、楊晴淳，於
    審理中一致證稱：甲○○在學校教室內交付系爭行動電話予
    丙○○時，伊等在旁邊，當時楊晴淳有問甲○○該行動電話
    之來源，甲○○說是她姐姐的；97年6 月4 日丙○○到警局
    作完筆錄後，於當天晚上到徐渝雯房間，透過徐渝雯電腦以
    MSN 詢問甲○○系爭行動電話之來源，當時伊等亦在旁，丙○○問甲○○系爭行動電話是不是她姐姐的，甲○○仍回答
    說是等語（原審卷第74至94頁）；衡以被告經警通知因行動
    電話撥號有問題而須至警局製作筆錄，迄97年6 月4 日被告
    至警局製作筆錄前，仍均使用系爭行動電話乙情，亦據證人
    即陪同被告至警局製作筆錄之徐渝雯於審理中證述明確（原
    審卷第80、84頁）；本件被告辯稱其自甲○○處收受及持用
    系爭行動電話期間，甲○○均未明確告知系爭行動電話係撿
    拾而來等情，尚非無據。綜上所述，本案尚無積極證據證明
    被告有何收受贓物之意圖或認識。
(三)綜上所述，被告主觀上對上開行動電話係甲○○侵占遺失物
    之贓物乙節既無認識，即難認被告有收受贓物之故意。至被
    害人乙○○於警詢時之證詞，暨贓物認領保管單、臺北市政
    府警察局中山分局長安東路派出所受理刑事案件報案三聯單
    、受理各類案件紀錄表影本，充其量僅能證明被害人乙○○
    遺失該行動電話報案及領回該行動電話之事實，尚不能據為
    被告有收受贓物之證據。本件依公訴人所提出之前開證據，
    不足以證明被告有何公訴意旨所指之犯行。此外復查無其他
    積極證據足以證明被告有何收受贓物之行為，揆諸前開說明
    ，不能證明被告犯罪，自應為無罪之諭知。
五、原審以不能證明被告犯罪，而判決被告無罪，其認事用法並
    無違誤，檢察官上訴意旨略以：證人甲○○之警詢筆錄，關
    於系爭手機交付給被告經過之關鍵內容，係警員以一問一答
    之方式由證人自行陳述，且就證人向被告稱系爭手機是撿來
    乙情，警員更進一步向證人確認其係向被告告稱是「姊姊撿
    來的」，有原審98年6 月26日審理時之勘驗內容可資為憑，
    與檢察官97年8 月20日之偵訊內容相符，且檢察官於該次偵
    訊時亦特別向證人確認警詢確屬正確無訛。反之證人甲○○
    於臺灣臺北地方法院檢察署檢察官偵訊時僅簡單陳述未向被
    告說明手機來源，然該次偵訊時證人甲○○陳述交付系爭手
    機之時間係在97年4 月間，與被告在原審提出97年2 月間之
    MSN 通話記錄顯不相同，又證人甲○○於原審審理時雖又改
    稱交付手機時未告知被告手機是撿拾所得，但同次之陳述內
    容也前後反覆、語焉不詳，顯見證人甲○○在原審為證時，
    目的在於迴護情同姊妹之被告云云。惟查，有關被告借用系
    爭行動電話時及使用期間是否有贓物認識乙情，業據原審詳
    予論述，已如前述，且證人甲○○於原審審理經檢察官、辯
    護人交互詰問，及提示相關證物供其辨識暨喚起其記憶後，
    對於是否有確切告知被告系爭行動電話是其撿到侵占入己之
    贓物乙節，於原審審判長訊問時仍堅稱：「（審判長問：你
    究竟於何時告訴丙○○手機是你姐姐撿到的？）證人甲○○
    答：不是在借手機當下，也不是在丙○○使用時，我真的不
    記得我何時告訴丙○○手機是撿到的。」「（審判長問：為
    何你剛才回答辯護人時，表示你是在97年6 月4 日之後才跟
    丙○○說手機撿來的？）證人甲○○答：因為丙○○已經去
    過警察局，她再問我，我才很確切跟他說手機是撿來的。」
    「（審判長問：在此之前有無跟丙○○說過，手機是撿來的
    ？）證人甲○○答：在此之前我沒有明確交代手機來源。」
    等語明確（原審卷第70頁）。則依證人甲○○上述於原審審
    理時證述內容，可證人甲○○係於97年6 月4 日被告業經警
    傳喚至警局製作完警詢筆錄後，經被告追問後，才很確切跟
    被告說，手機是撿來的，則被告辯稱：直至製作完警詢筆錄
    後才知道，借用系爭行動電話是甲○○撿到侵占入己之贓物
    ，尚與常情不悖。然檢察官若認被告確實具有收受贓物之認
    識及主觀上之故意，自應舉證證明之，其既未提出任何證據
    ，僅對原審證據取捨持相異之評價，無非出於臆測，尚難認
    已盡舉證之責。綜上所述，檢察官執前事由提起本件上訴，
    為無理由，應駁回之。
據上論斷，應依刑事訴訟法第368 條判決如主文。
本案經檢察官李叔芬到庭執行職務。
中    華    民    國    98    年    12    月    15    日
                  刑事第四庭  審判長法  官  陳筱珮
                                    法  官  孫惠琳
                                    法  官  邱滋杉
以上正本證明與原本無異。
不得上訴。
                                    書記官  劉貞達
中    華    民    國    98    年    12    月    15    日


司法院資訊處製作；財團法人民間司法改革基金會備份。
